【裁判字號】    89,賠,141
【裁判日期】    900410
【裁判案由】    冤獄賠償
【裁判全文】
臺灣板橋地方法院刑事裁定                          八十九年度賠字第一四一號
    聲  請  人  丙○○
                丁○○
                乙○○
右聲請人因受害人甲○○叛亂案件，聲請冤獄賠償，本院決定如左：
    主  文
甲○○於交付感化教育處分執行前受羈押壹佰參拾參日，准予賠償新台幣參拾玖萬玖
仟元。
    理  由
一、本件聲請意旨略以：聲請人係甲○○之子女，甲○○業於民國八十五年六月十七
    日死亡，甲○○前曾於戒嚴時期因叛亂案件，經台灣警備總司令部於五十五年七
    月十一日裁定交付感化處分確定，惟聲請人之父甲○○於交付感化處分執行前受
    羈押，自五十五年四月十二日起至五十五年八月二十二日止羈押期間共為一百三
    十三日（聲請狀誤繕為一百三十日），爰依戒嚴時期人民受損權利回復條例第六
    條及司法院大法官會議第四七七號解釋，就前開冤獄所受羈押期間請求國家賠償
    。
二、按人民於戒嚴時期因犯內亂、外患罪，於受無罪之判決確定前曾受羈押或刑之執
    行者，得聲請所屬地方法院比照冤獄賠償法相關規定，請求國家賠償，戒嚴時期
    人民受損權利回復條例第六條定有明文。惟上開條文未能包括不起訴處分確定前
    或後經治安機關逮捕以罪嫌不足逕行釋放前、無罪判決確定後、有罪判決（包括
    感化、感訓處分）執行完畢後，受羈押或未經依法釋放之人民，係對權利遭受同
    等損害，應享有回復利益者，漏未規定，衡諸事物之本質，並無作此差別處理之
    理由，顯屬立法上重大瑕疵，若仍適用該條例上開規定，僅對受無罪判決確定前
    喪失人身自由者予以補償，反足以形成人民在法律上之不平等，就此而言，自與
    憲法第七條有所抵觸。是凡屬上開漏未規定之情形，均得於本解釋公布之日（八
    十八年二月十二日）起二年內，依該條例第六條規定請求國家賠償，司法院大法
    官會議釋字第四七七號解釋著有明文。又按人民於戒嚴時期因犯內亂、外患、懲
    治叛亂條例或檢肅匪諜條例之罪，有(1)經治安機關逮捕而以罪嫌不足逕行釋放前
    人身自由受拘束(2)於不起訴處分確定前受羈押或不起訴處分確定後未依法釋放(3)
    於無罪判決確定前受羈押或刑之執行，或無罪判決確定後未依法釋放(4)於有罪判
    決或交付感化教育、感訓處分執行完畢後，未依法釋放等情形之一者，得聲請所
    屬地方法院準用冤獄賠償法相關規定，請求國家賠償，前項請求權自本修正公布
    之日起五年間不行使而消滅，八十九年二月二日修正公布之戒嚴時期人民受損權
    利回復條例第六條第一、二項定有明文。惟查，科刑判決確定前所受之羈押日數
    ，得以折抵，刑法第四十六條定有明文，另檢肅流氓條例第十一條第三項亦規定
    留置期間，應折抵感訓處分執行之期間，均係揭櫫憲法第八條人身自由保障之旨
    ，而勘亂時期檢肅匪諜條例第八條第一項第二款所定之感化教育，則無折抵之規
    定，其他如保安處分執行法等亦付之闕如，然於執行感化教育處分前所受之羈押
    ，既係對人身自由之限制，雖司法院大法官會議釋字第四七七號解釋及前揭修正
    公布之戒嚴時期人民受損權利回復條例第六條第一、二項，均未及於此，仍應認
    與該解釋所列舉之事由相同，得依戒嚴時期人民受損權利回復條例第六條規定請
    求國家賠償，方符合憲法第八條、第二十四條之意旨。末按羈押及徒刑或拘役執
    行之賠償，依其羈押或執行之日數，以新台幣（下同）三千元以上五千元以下折
    算一日支付之，冤獄賠償法第三條第一項亦定有明文。
三、經查，聲請人為受害人甲○○之子女，甲○○業於八十五年六月十七日死亡，聲
    請人為甲○○之全部第一順位繼承人等情，業據聲請人提出受害人甲○○之除戶
    戶籍謄本及聲請人之戶籍謄本等件以為證明，故聲請人得以受害人甲○○之法定
    繼承人身分為本件國家賠償之聲請，合先敘明。
四、次查，聲請人之父甲○○於戒嚴時期，因於三十五年秋被匪俘後，曾受匪政治指
    導員講述共匪之良好之叛亂案件，於五十五年四月十二日遭羈押，經台灣警備總
    司令部於五十五年七月十一日判決交付感化三年，其感化教育處分以保護管束代
    之確定，嗣於五十五年八月二十二日始開釋等情，此有軍管區司令部督察長室九
    十年一月十八日（九ｏ）志厚字第二六二號函暨檢附之甲○○之送案紀錄與扣押
    、裁判、執行紀錄與台灣警備總司令部（５５）警審初特字第十三號判決等件在
    卷可按，核與聲請人提出之軍管區司令部督察長室八十九年十一月二十一日（八
    九）志厚字第三六三五號函關於聲請人之父甲○○前受感化處分判決及羈押、開
    釋之情節相符，自堪以採信。從而，聲請人之父甲○○於交付感化處分執行前自
    五十五年四月十二日起至五十五年八月二十二日止受羈押之期間計為一百三十三
    日。次查，本件復無冤獄賠償法第二條各款所定不得請求賠償之情形，亦未逾八
    十九年二月二日修正公布之「戒嚴時期人民受損權利回復條例」第六條第二項所
    定之五年除斥期間，是聲請人就上開冤獄期間聲請國家賠償，洵非無據。爰審酌
    受害人甲○○遭羈押時其職業為三輪車伕、初中畢業及所受損害等情狀，認以三
    千元折算一日為相當，共准予賠償三十九萬九千元。
據上論斷，應依司法院大法官會議釋字第四七七號解釋、修正之戒嚴時期人民受損權
利回復條例第六條、冤獄賠償法第三條第一項、第十三條第二項，決定如主文。
中      華      民      國    九十      年    四    月      十      日
                                臺灣板橋地方法院刑事第五庭
                                    法  官  呂  安  樂
右正本證明與原本無異。
如不服本決定，應於決定書送達後二十日內以書狀敘述理由，向本院提出聲請覆議狀
                                    書記官  江  文  彬
中      華      民      國      九十    年    四    月      十      日


司法院資訊處製作；財團法人民間司法改革基金會備份。
